【裁判字號】    95,重上,28
【裁判日期】    950517
【裁判案由】    移轉所有權登記
【裁判全文】
臺灣高等法院臺中分院民事判決  95年度重上字第28號
上  訴  人  己○○○
上  訴  人  戊○○
上  訴  人  乙○○
上  訴  人  丙○○
上  訴  人  甲○○
前列五人共同
訴訟代理人  洪錫欽律師
被  上訴人  庚○○
訴訟代理人  丁○○
訴訟代理人  陳恂如律師
上列當事人間請求移轉所有權登記事件，上訴人對於民國94年12
月23日臺灣臺中地方法院94年度重訴字第379號第一審判決提起
上訴，本院於95年5月3日言詞辯論終結，判決如下：
    主  文
上訴駁回。
第二審訴訟費用由上訴人連帶負擔。
    事實及理由
壹、本件經本院審理結果，認第一審判決除有關上訴人主張之訴
    訟標的為：類推適用民法第541條及同法第179條規定外，並
    補充民法繼承之法律關係為訴訟標的（查上訴人等為何文隆
    之共同繼承人），其餘認事用法均無不當，應予維持，並引
    用第一審判決書記載之事實．證據及理由。又查上訴人於第
    二審雖以基礎事實同一為由，追加備位訴訟標的為：基於債
    權讓與之後之買賣契約請求權，請求被上訴人依買賣契約履
    行，即：該買賣契約買受人為福紋工業股份有限公司（下簡
    稱福紋公司），出賣人為庚○○，買賣標的物為坐落台北市
    信義區○○段○○段464地號及同段465地號之土地（權利範
    圍均為420000分之17892），及坐落其上同段114 6建號（門
    牌號碼為台北市○○區○○路48號2樓，權利範圍全部）、
    同段1158建號（門牌號碼台北市○○區○○路46號、權利範
    圍22分之1）之房屋（下稱系爭不動產或房屋或房地），價
    金為新台幣（下同）一仟八百二十二萬元，訂約日期為90年
    8月20日（下簡稱系爭不動產之買賣契約書），再由福紋公
    司於95年2月20日將系爭不動產買賣契約請求權讓與上訴人
    等。然業經本院另案以追加之訴，於法不合為由，裁定駁回
    在案，併此明。
貳、兩造上訴及答辯要旨：
一、上訴人上訴要旨略以：查系爭不動產本屬被繼承人何文隆所
    有，並借名登記於被上訴人名下（下簡稱系爭借名契約），
    所以，系爭不動產自登記被上訴人名下後，始終為何文隆所
    管領、使用、收益，並持有不動產所有權狀原本，被上訴人
    始終沒有占有、使用、收益過系爭不動產一天，亦未持有系
    爭不動產權狀。又何文隆並將系爭不動產出租於第三人，其
    中於八十五年起出租給訴外人李漢生、姜雲馨，租金每月十
    餘萬元嗣後何文隆年邁多病，委由其子即上訴人甲○○代為
    行使權利。唯於八十四年間被上訴人以所有權狀遺失為理由
    ，向地政機關申請補發權狀，迨九十年八月間，被上訴人向
    何文隆公說明並請求諒解，被上訴人同意將系爭房地之移轉
    給何文隆或其指定之第三人，何文隆本於照顧被上訴人暨其
    子女之宗旨，商由福紋公司於九十年八月二十日與被上訴人
    簽訂系爭買賣契約書，價金為新台幣壹仟捌佰萬貳拾貳萬元
    ，此有契約書影本為憑，並於簽約之同時即將全部價金以支
    票交付被上訴人，由被上訴人親收無誤。又雙方於前開買賣
    契約簽訂後，旋即開始辦理過戶手續，此亦有經公證之建築
    改良物買賣所有權移轉契約書影本可稽，足證該系爭不動產
    之買賣並非通謀虛偽意思表示。雖嗣系爭不動產因遭銀行聲
    請法院假扣押，而未能完成過戶手續，惟福紋公司於近日將
    系爭不動產買賣契約得據以向被上訴人主張之所有權移轉登
    記債權及其他本於契約得主張之ㄧ切權利，讓與上訴人等人
    ，並已通知被上訴人，此有債權讓與契約影本及讓與通知之
    存證信函影本可供查照（查上訴人追加之備位訴訟標的為：
    基於債權讓與之後之買賣契約請求權，請求被上訴人依買賣
    契約履行，業經本院另案裁定駁回在案，如前所述）。又查
    系爭不動產係上訴人之被繼承人何文隆所出資購買，而借名
    登記於被上訴人名下，則被上訴人與何文隆間，純粹屬借名
    登記之關係，性質與委任契約類同，應類推適用委任關係終
    止、消滅之規定。又何文隆已於九十三年間辭世，故依民法
    第五百五十條之規定，本件何文隆與被上訴人間就系爭不動
    產之借名登記契約，已因何文隆死亡因而終止，爰類推適用
    民法第五百四十一條規定及依民法第一百七十九條之規定，
    請求被上訴人應將系爭不動產所有權移轉登記移轉登記予上
    訴人。又據系爭房地之異動索引顯示，被上訴人在八十四年
    九月二十日申請書狀補給，及九十三年八月十日辦理書狀補
    給，共計二次，同時間也辦理地址變更隱匿補發事實，應查
    明究責等詞。並求為判決：(一)原判決廢棄。(二)被上訴人應將
    座落台北市○○區○○段2小段第464、465地號土地（權利
    範圍均為：420000分之17892）、及座落其上同段1146建號
    房屋（門牌號碼：台北市○○區○○路48號2樓，權利範圍
    ：全部）、1158建號房屋（門牌號碼：台北市○○區○○路
    46號，權利範圍：22分之1《誤書為10000分之704》）之所
    有權移轉登記於上訴人。(三)第一、二審訴訟費用由被上訴人
    負擔。
二、被上訴人答辯要旨略以：查被上訴人並未出售系爭房地與訴
    外人福紋公司，上訴人提出之系爭不動產買賣契約書，買受
    人福紋公司乃何文隆經營之公司，負責人洪秀慧係何文隆長
    媳即上訴人乙○○之配偶，只是掛名而已，該買賣契約係在
    何文隆安排下所為之通謀虛偽意思表示，依民法第87條規定
    ，應屬無效。縱令該系爭不動產買賣契約書為真正，亦於90
    年11月7日，經買、賣雙方協議解除，有協議書為憑。又關
    於系爭房地所有權狀聲請遺失補發二次緣由：(一)民國（下同
    ）84年間被上訴人因長子丁○○欲往俄羅斯投資須向銀行貸
    款，因向權狀保管人何文隆索取系爭房地權狀，何文隆告以
    權狀不見了，故而向主管機關以遺失為由申請補發，何文隆
    當時明知，亦未在公告期間表示異議。(二)93年3月間何文隆
    過世後，上訴人向其繼承人乙○○兄弟要求取回權狀時，彼
    等卻推說不知權狀在何處，被上訴人為保障權益，方再度向
    主管機關申請遺失補發，合先明。又按請求履行債務之訴
    ，除被告自認原告所主張債權發生原因之事實外，應先由原
    告就其主張此項事實負舉證之責任，必須證明其為真實後，
    被告於其抗辯事實始應負證明之責任，此為舉證責任分擔之
    原則最高法院43年度台上字第377號著有判例。查上訴人主
    張系爭房屋係已故何文隆借用被上訴人名義登記，既未提出
    借名契約或證明有借名之合意，僅徒以系爭房屋由何文隆管
    理、出租等空泛之語，主張借名契約，已無可採。又查被上
    訴人先夫何振通英年早逝，子女幼小，被上訴人讀書不多，
    留下孤兒寡婦，又不諳世事，故仍將本件房屋及先夫遺留之
    公司股份交托小叔何文隆管理（查並未交付使用及收益），
    並以託交之公司股份及及系爭房屋所得孽息，供被上訴人家
    計及子女教育所需。又上訴人雖持有所有權狀原始本，但此
    並不足以證明有借名登記契約存在等詞，資為抗辯。並求為
    判決駁回對造之上訴。
參、兩造不爭執事項：（見本審卷第一四四頁反面）
一、坐落台北市○○區○○段2小段464地號及同段465地號之土
    地（權利範圍均為420000分之17892），及其坐落其上同段
    1146號建物（門牌號碼為台北市○○區○○路48號2樓、權
    利範圍全部），同段1158建號（門牌號碼台北市○○區○○
    路46號地下、權利範圍22分之1）（以下簡稱系爭不動產或
    系爭土地或建物）。其中系爭土地於68年6月7日以買賣為原
    因，登記庚○○名下迄今。另系爭建物部分69年3月18 日以
    第一次登記為原因，登記於庚○○名下迄今。
二、系爭不動產曾經由何文隆出租於姜雲馨，目前在訴訟中。
三、系爭不動產所有權狀原本（第一次原始本）目前在上訴人持
    有中。又系爭不動產所有權狀分別於84年及93年間申請補發
    各一次，84年所補發的權狀，目前在上訴人持有中，93年所
    補發的所有權狀在被上訴人持有中。
四、對何文隆的親屬繼承系統表（原審卷17頁），及何振通為二
    哥、何文隆為三弟等情，兩造並無爭執。
五、隆立工業股份有限公司（下簡稱隆立公司）於民國60年3月
    23日公司設立起即由何文隆任董事長直到何文隆過世止，而
    何振通為董事至60年8月26日過世為止。另王江村任職隆立
    工公司董事，自該公司成立時任迄今。另李景山自隆立公司
    成立起任職該董事至77年解任為止。
肆、得心證之理由：
一、上訴人主張，上訴人等之被繼承人何文隆生前，與被上訴人
    ，就系爭不動產訂立系爭借名契約，茲系爭借名契約業已終
    止，被上訴人自應依繼承之法律關係及民法第541條、第179
    條等規定，將系爭不動產之所有權移轉登記予上訴人。然為
    被上訴人所否認，並辯稱，伊與何文隆間，就系爭不動產並
    無系爭借名契約存在。是本件首應審究者，厥為何文隆與被
    上訴人間，就系爭不動產，是否訂立系爭借名契約？茲分述
    如下：
  (一)按民事訴訟如係由原告主張權利者，應先由原告負舉證之責
    ，若原告先不能舉證，以證實自己主張之事實為真實，則被
    告就其抗辯事實即令不能舉證，或其所舉證據尚有疵累，亦
    應駁回原告之請求， 最高法院17年上字第917號著有判例。
    查上訴人主張，上訴人等之被繼承人何文隆生前，與被上訴
    人，就系爭不動產訂立系爭借名契約云云，既為被上訴人所
    否認，依舉證責任分配之原則，自應由上訴人舉證證明何文
    隆與被上訴人間，就系爭不動產訂立系爭借名契約。查上訴
    人主張系爭借名契約存在，主要以：上訴人持有系爭不動產
    所有權狀原本；及該系爭不動產自登記於庚○○名下起，即
    由何文隆管理、使用、收益；又福紋公司與庚○○就系爭不
    動產曾訂立之買賣契約為主要論據（見本審卷第一四五頁）
    。惟查，持有系爭不動產所有狀，及對系爭不動產管理、使
    用、收益，其原因繁多，不一而足，自難逕認持有系爭不動
    產所有狀，或對系爭不動產管理、使用、收益，即有系爭借
    名契約之合意或有系爭借名契約存在。又按解釋契約，固須
    探求當事人立約時之真意，不能拘泥於契約之文字，但契約
    文字業已表示當事人真意，無須別事探求者，即不得反捨契
    約文字而更為曲解。最高法院17年上字第1118號著有判例。
    查系爭不動產之買賣契約書，載明：買受人為福紋公司，出
    賣人為庚○○，買賣標的物為系爭不動產，價金為新台幣一
    仟八百二十二萬元等文句，有該系爭不動產之買賣契約書乙
    件在卷可稽（見本審卷第五五至六０頁）。則系爭不動產之
    買賣契約書之當事人，既無何文隆本人，又無任何系借名之
    合意，自難認定與系爭借名契約有關。抑有進者，系爭不動
    產之買賣契約，業於90年11月9日經買、賣雙方合意解除在
    案，亦有協議書及申請書等在卷可考（見本審卷第一七一至
    一七三頁），足證系爭不動產之買賣契約書，要與系爭借名
    契約無關至明。
  (二)又查證人即隆立公司董事王江村於原審結證證稱：「(關於
    六十六年投資台北市○○路房子的事實？) 這是投資案，牽
    涉到我跟李景山、何文隆所共同經營的隆立公司有關，當時
    何文隆是董事長，李景山是財務、總務，我負責業務，投資
    案是何文隆先生跟李厚傑先生談的，我管業務不太清楚，李
    景山先生應該清楚．．．．」等詞在卷（見原審卷第一０五
    頁）；而證人即隆立公司前董事李景山於原審結證證稱：「
    （六十六年時有無投資買賣台北信義區○○路房子？）逸先
    路房子不是買的，李厚傑公司所投資所蓋，因為李厚傑跟耿
    先生公司，我跟何文隆所經營隆立公司都有出資，房子賣不
    出去，所以我們隆立公司分三戶，三戶中我個人一戶，王江
    村先生一戶，另一戶是歸何文隆家族所有．．．，何文隆家
    族那份是指何文隆跟他哥哥（即被上訴人先生）．．當時這
    件事情是我辦理，當時何文隆生病，我才幫忙，何文隆跟我
    說，說要把烏日房子登記給何文隆，這房子（即系爭房屋）
    登記給被告庚○○這樣比較公平。．．．．．．．．，我是
    聽何文隆說要以烏日房子要給何文隆，台北的房子（即系爭
    房屋）要給被告庚○○，烏日的房子聽說是何文隆太太名義
    ，登記是我找代書去辦，我是因為何文隆之前跟我說上面那
    些話，我照他意思叫建設公司跟代書去辦，直接登記給庚○
    ○」等語在卷（見原審卷第一０三至一０五頁）。次查，上
    訴人己○○○（即何文隆妻）名下確有門牌台中縣烏日鄉○
    ○街一二七號房屋乙棵，有己○○○之財產所得明細表乙件
    在卷可按（見本審卷第二０三頁），足證證人李景山證稱；
    系爭房屋依何文隆之意，本應登記予被上訴人名下；另烏日
    房屋登記予何文隆之妻己○○○名下等詞屬實。
  (三)綜上，上訴人未能舉證證明何文隆與被上訴人間，就系爭不
    動產，曾訂立系爭借名契約，則上訴人主張系爭借名契約業
    已終止，被上訴人自應依繼承之法律關係及民法第541條、
    第179條等規定，將系爭不動產之所有權移轉登記予上訴人
    ，於法無據。反之，依證人李景山證詞，足資證明系爭房屋
    依上開合建投資案，本應分配予被上訴人無誤，要無上訴人
    主張之系爭借名契約至明。至被上訴人誤認系爭不動產所有
    權狀遺失，而申請補發及遷移住址，要與系爭借名契約無關
    ，併此明。
伍、綜上所述，本件上訴人主張，上訴人等之被繼承人何文隆生
    前，與被上訴人，就系爭不動產訂立系爭借名契約，茲系爭
    借名契約業已終止，被上訴人自應依繼承之法律關係及民法
    第541條、第179條等規定，將系爭不動產之所有權移轉登記
    予上訴人云云，為不足採，被上訴人抗辯，尚屬可信。是原
    審為上訴人敗訴之判決，並無不合。上訴意旨指摘原判決不
    當，求予廢棄改判，為無理由，應予駁回。
陸、本件事證已臻明確，兩造其餘攻擊或防禦方法及所提證據，
    均與本院心證之形成，不生影響，爰不一一再加以論述，併
    此明。
柒、據上論結，本件上訴為無理由，依民事訴訟法第四百五十四
    條、第四百四十九條第一項、第八十五條第二項，判決如主
    文。
中    華    民    國    95    年    5     月    17    日
                      民事第一庭審判長法  官  吳火川
                                      法  官  饒鴻鵬
                                      法  官  陳繼先
以上正本係照原本作成。
如對本判決上訴，須於收受判決送達後二十日內向本院提出上訴
書狀，其未表明上訴理由者，應於提出上訴後二十日內向本院提
出上訴理由書 (須按他造人數附具繕本)。
上訴時應提出委任律師為訴訟代理人之委任狀。具有民事訴訟法
第四百六十六條之一第一項但書或第二項之情形為訴訟代理人者
，另應附具律師及格證書及釋明委任人與受任人有該條項所定關
係之釋明文書影本。
                                      書記官  林育德
中    華    民    國    95    年    5     月    18    日
                                                      Ｈ


司法院資訊處製作；財團法人民間司法改革基金會備份。
